臺灣高等法院刑事裁定
111年度毒抗字第431號
抗  告  人
即  被  告  林明旭



上列抗告人因聲請施以強制戒治案件，不服臺灣新北地方法院11
1年度毒聲字第434號，中華民國111年4月19日裁定（聲請案號：
臺灣新北地方檢察署111年度毒偵緝字第650號、111年度聲戒字
第86號），提起抗告，本院裁定如下：
    主  文
抗告駁回。
    理  由
一、原裁定意旨略以：抗告人即被告甲○○因施用第二級毒品案件
    ，經原審以109年度毒聲字第1453號裁定送觀察、勒戒後，
    認有繼續施用毒品傾向，有該裁定、本院被告前案紀錄表、
    法務部○○○○○○○○民國111年4月1日北所衛字第11113000610號
    函暨法務部○○○○○○○○附設勒戒處所有無繼續施用毒品傾向證
    明書、有無繼續施用毒品傾向評估標準紀錄表在卷可查，依
    法本件聲請洵屬有據，應予准許，爰裁定被告令入戒治處所
    施以強制戒治，其期間為6個月以上，至無繼續強制戒治之
    必要為止，最長不得逾1年等語。
二、抗告意旨略以：
　㈠被告於觀察、勒戒期間無違反所內規定，且家人亦有訪視，
    顯見其家庭支持度高，然所內評估人員僅簡單詢問被告幾個
    問題，即認被告有繼續施用毒品之傾向，顯然欠缺客觀一致
    的標準，被告難以折服。又評估紀錄表將前科紀錄納入評分
    因子，有重覆計分及一罪二罰之嫌，有失公平正義原則。復
    被告另涉犯槍砲彈藥刀械管制條例等案件，經法院判處罪刑
    而待執行，其執行刑期遠超過強制戒治之1年，何以於另案
    執行2至3年後，仍有繼續施用毒品之傾向？
　㈡被告受本件觀察、勒戒前，並無給予藥癮治療之機會，是本
    件唯一受害者。被告於109年8月30日因案入監服刑，於110
    年2月3日繳納罰金獲釋後，旋於當月底收到勒戒裁定，被告
    入監期間並非一、二個月，當時未能勒戒，偏於釋放後不到
    月餘收到裁定，著實耐人尋問。又被告於111年2月25日經轄
    區派出所通知驗尿，被告並無逃避而前往，但旋於當月27日
    遭警以通緝為由緝捕到案，警方羅織驗尿通緝之罪名，令被
    告來回派出所，心生畏懼，警方如此作法無法苟同。　　
　㈢綜上，懇請鈞院考量新修正毒品危害防制條例意旨，對施用
    毒品者應以病人而非以罪犯待之；且施用毒品者係侵害自身
    身體健康，對他人法益並無造成危害；被告家中尚有96歲祖
    母待其回家盡孝道，另相戀多年的女友若知此事，頓生分離
    之意，其苦心經營之家庭恐毀於旦夕等情，撤銷原裁定云云
    。
三、按觀察、勒戒後，檢察官或少年法院（地方法院少年法庭）
    依據勒戒處所之陳報，認受觀察、勒戒人有繼續施用毒品傾
    向者，檢察官應聲請法院裁定或由少年法院（地方法院少年
    法庭）裁定令入戒治處所強制戒治，其期間為6個月以上，
    至無繼續強制戒治之必要為止，但最長不得逾1年，毒品危
    害防制條例第20條第2項定有明文。次按有無繼續施用毒品
    傾向之評估標準，並非完全以受勒戒人勒戒後之結果為準，
    勒戒前之各種情況，仍應作為評估之依據。依勒戒處所評分
    說明手冊規定，係以前科紀錄與行為表現、臨床評估、社會
    穩定度，三項合併計算分數，每一大項皆有靜態因子與動態
    因子。而關於有無繼續施用毒品傾向之評估標準，法務部業
    於110年3月26日以法矯字第11006001760號函修正頒布「有
    無繼續施用毒品傾向評估標準紀錄表」、「有無繼續施用毒
    品傾向評估標準評分說明手冊」，上開評分說明手冊載明判
    定之原則：「受觀察勒戒人入所後，經過2週時間的觀察、
    勒戒，由處所及醫療人員依據其各項紀錄、資料及觀察勒戒
    期間之行為表現，加以評分。在勒戒人入所4至6週後，可再
    做一次評估以做必要之評分修正。每一大項皆有靜態因子與
    動態因子。先以靜態因子分數評分，靜態因子分數總分在60
    分（含）以上為『有繼續施用毒品傾向』；60分以下，與動態
    因子分數相加，如果總分在60分（含）以上，為『有繼續施
    用毒品傾向』」，又評估標準紀錄表及說明手冊中「前科紀
    錄與行為表現」之第1題及第3題之計分方式修正如下(餘無
    修正)：㈠第1項「毒品犯罪相關司法紀錄」：計分方式修正
    為每筆(次)5分，總分上限為10分；㈡第3項「其他犯罪相關
    紀錄」：計分方式修正為每筆(次)2分，總分上限為10分。
    是被告有無繼續施用毒品傾向，係依具體個案之臨床實務及
    相關事證等情綜合判定，有其相當之專業依據及標準，且涉
    及專門醫學，又衡酌強制戒治之目的，係為協助施用毒品者
    戒斷毒品之心癮及身癮所為之一種保安處分類型，而該評估
    標準係將與判斷有無繼續施用傾向之相關因素加以列舉及量
    化，適用於每一位受觀察、勒戒處分之人，具一致性、普遍
    性、客觀性，以利執法者判定受勒戒人有無繼續施用毒品傾
    向，倘其評估由形式上觀察，無擅斷或濫權等明顯不當情事
    ，法院應予尊重。
四、經查：
　㈠被告前因施用毒品案件，經原審以94年度毒聲字第273號裁定
    送觀察、勒戒後，認有繼續施用毒品傾向，復以94年度毒聲
    字第1449號裁定令入戒治處所執行強制戒治，於95年4月21
    日停止處分釋放出所，並經臺灣新北地方檢察署檢察官以95
    年度戒毒偵字第176號為不起訴處分確定，有本院被告前案
    紀錄表附卷可稽。復於上開強制戒治執行完畢3年後之109年
    8月26日7時許，為本案施用第一、二級毒品，經原審以109
    年度毒聲字第1453號裁定送勒戒處所觀察、勒戒，而於111
    年2月27日送臺北看守所附設勒戒處所觀察、勒戒後，該勒
    戒處所依據被告之前科紀錄與行為表現、臨床評估、社會穩
    定度等3大項因素（每1大項均有靜態因子與動態因子）進行
    評估，其中：（1）前科紀錄與行為表現部分合計為42分（
    有7筆毒品犯罪相關司法紀錄計10分、首次毒品犯罪年齡為
    「20歲以下」計10分、有5筆其他犯罪相關紀錄計10分、入
    所時尿液毒品檢驗為「多種毒品反應」計10分，上開4項靜
    態因子合計為40分；另在所內行為表現「持續於所內抽菸」
    之動態因子計2分）；（2）臨床評估部分合計為27分（有多
    重毒品濫用「海洛因、安非他命」計10分、合法物質濫用「
    菸」計2分、使用方式「無注射使用」計0分、使用年數「超
    過一年」計10分，上開靜態因子合計為22分；「無」精神疾
    病共病（含反社會人格）計0分、臨床綜合評估（含病識感
    、動機、態度、就醫意願）評定為「偏重」計5分，上開動
    態因子合計為5分）；（3）社會穩定度部分合計為2分（工
    作係「兼職工作：停車場管理員」計2分、家人無濫用藥物
    計0分、【入所後家人有訪視1次計0分、出所後與家人同住
    計0分，此二者合計上限5分】）。以上前科紀錄與行為表現
    、臨床評估、社會穩定度等總分合計為71分（靜態因子共計
    64分，動態因子共計7分），經評定認被告為「有繼續施用
    毒品傾向」之情事，有法務部○○○○○○○○111年4月1日北所衛
    字第11113000610號函檢送之「法務部○○○○○○○○附設勒戒處
    所有無繼續施用毒品傾向證明書」及「有無繼續施用毒品傾
    向評估標準紀錄表」在卷可稽。是新修正之「有無繼續施用
    毒品傾向評估標準」既係法務部邀集專家學者暨相關機關研
    商後修正完竣，以因應本次毒品危害防制條例之修法意旨，
    且為一般受觀察勒戒處分人均一體適用，並無恣意、濫權情
    事，本院就此專業判斷自應尊重。而且依照評分說明手冊載
    明判定之原則，上述評估係該所相關專業知識經驗人士，於
    被告受觀察、勒戒期間，依其本職學識評估被告之前科紀錄
    與行為表現、臨床評估、社會穩定度等因子所為之綜合判斷
    ，經科學驗證所得之結論，足徵上開證明書及評估標準紀錄
    表，係綜合個案之臨床實務及具體事證為評分，以判定被告
    有繼續施用毒品傾向，自形式上觀察，並無擅斷或濫權等明
    顯不當之情事，自得資為判斷被告有無繼續施用毒品傾向之
    證明。是自上開評定之評分結果觀之，被告確有繼續施用毒
    品之傾向，而達應施以強制戒治之標準，自有依法再施以強
    制戒治以降低其再次施用毒品之危險性之必要。從而，原裁
    定據此裁定被告令入戒治處所施以強制戒治，其期間為6個
    月以上，至無繼續強制戒治之必要為止，但最長不得逾1年
    ，經核於法並無不合。
　㈡抗告意旨固以前詞置辯，惟查：
　⒈臺北看守所附設勒戒處所人員評估被告是否有繼續施用毒品
    傾向，係以「毒品犯罪相關司法紀錄」、「首次毒品犯罪年
    齡」、「其他犯罪相關紀錄」、「入所時尿液毒品檢驗」、
    「所內行為表現」、「物質使用行為」、「合法物質濫用」
    、「使用年數」、「臨床綜合評估（含病識感、動機、態度
    、就醫意願）」、「工作」、「家庭」等靜態因子、動態因
    子綜合評估，業經本院說明如前，且前述臺北看守所附設勒
    戒處所有無繼續施用毒品傾向證明書及評估標準紀錄表所載
    之綜合判斷結果，係該所相關專業知識經驗人士於被告入所
    執行觀察、勒戒期間，依其本職學識就被告之前科紀錄及行
    為表現、臨床評估及社會穩定度等因素所為之綜合判斷，具
    有科學驗證所得之結論，且勒戒處所之組織、人員之資格及
    執行觀察、勒戒相關程序，暨判斷施用毒品者，有無繼續施
    用毒品傾向，均有相關法令嚴格規範，非可恣意而為，且上
    開評估內容，已依照法務部因應毒品危害防制條例之修正意
    旨及109年11月18日最高法院刑事大法庭109年台上大字第38
    26號之裁定標準，據以為評估判斷認定，由形式上觀察，亦
    無擅斷或濫權等明顯不當之情事，自得資為判斷被告有無繼
    續施用毒品傾向之證明。被告徒憑己意，認臺北看守所附設
    勒戒處所人員所為之評估報告，欠缺客觀一致的標準云云，
    尚非可採。
　⒉又於司法實務或醫學臨床上，具有毒品前科紀錄者，或因長
    期有機會接觸毒品，或因欲藉由毒品作用暫時隔絕現實環境
    ，其反覆性、繼續性地再犯施用毒品犯行之機率，確實較沒
    有毒品前科者高，因此上開評估標準方會將勒戒人之前科紀
    錄列入重要之評分項目，且於評分說明手冊明訂：所謂毒品
    犯罪相關司法紀錄，不論其為吸食施打、運輸、販賣、持有
    毒品或其他罪名，凡觸犯毒品危害防制條例、原肅清煙毒條
    例、原麻醉藥品管理條例或管制藥品管理條例相關刑罰規定
    者均屬之，觀察勒戒、強制戒治及緩起訴後不起訴的紀錄也
    列入毒品相關犯罪紀錄項目範圍（該評分說明手冊參照），
    而被告自83年起即陸續有違反毒品危害防制條例之相關案件
    ，迄109年間已有7筆涉及施用毒品等毒品案件前科，有本院
    前案紀錄表在卷可參，被告於上開期間經執行觀察勒戒，及
    判處罪刑後，仍反覆施用毒品的前科紀錄，恰符合上開經驗
    法則，可見上開評估標準將受勒戒人的前科紀錄做為重要評
    估依據，並無違法不當之處。況如上述，法務部毒品傾向評
    估標準已就其中「毒品犯罪相關司法紀錄」、「其他犯罪相
    關紀錄」設有計分上限，當無就被告前科紀錄有何過度評價
    或重複計分之虞。是被告辯稱評估紀錄表將前科紀錄納入評
    分因子，有重覆計分及一罪二罰云云，並無可採。至①被告
    另案尚待執行有期徒刑之刑期，縱已逾戒治之期間；②被告
    受本件觀察、勒戒前，並無給予藥癮治療之機會；③被告質
    疑收到本件觀察、勒戒裁定之時間點；④被告認警方憑檢方
    通緝書對其所為之逮捕程序；⑤家庭經濟等因素，俱核與被
    告經專業評估而有繼續施用毒品傾向乙節無涉。
五、綜上所述，本件檢察官之聲請應屬有據，原審依毒品危害防
    制條例第20條第2項後段規定，裁定被告令入戒治處所施以
    強制戒治，其期間為6個月以上，至無繼續強制戒治之必要
    為止，但最長不得逾1年，經核其認事用法，並無違誤。被
    告依憑己意指摘原裁定不當，為無理由，應予駁回。
據上論斷，應依刑事訴訟法第412條，裁定如主文。
中　　華　　民　　國　　111 　年　　5 　　月　　18　　日
                  刑事第十九庭  審判長法　官  曾淑華
                                      法  官  李殷君
                                      法  官  陳文貴
以上正本證明與原本無異。
不得再抗告。
                                      書記官  俞妙樺
中　　華　　民　　國　　111 　年　　5 　　月　　18　　日